---
title: "의학 인과추론의 핵심: 교란 변수 선택법 심층 분석"
description: "교란 변수 선택의 전통적 관행부터 DAG, 멘델 무작위화, 최신 머신러닝 기법까지, 의학 인과추론의 핵심 방법론을 총망라합니다."
categories: [Causal Inference, Statistics, Methodology]
author:
  - name: Hyungwoo Jo
    url: https://github.com/hyungwoo-jo
date: 2025-07-14
format:
  html:
    code-fold: true
    code-summary: "코드 보기"
execute:
  freeze: true
  echo: true
  warning: false
  message: false
draft: false
---

## 서론

관찰 연구에 기반한 의학적 인과추론의 타당성은 교란 변수(confounding variable)를 얼마나 효과적으로 식별하고 통제하는지에 달려있다. 교란은 연구 대상인 노출(exposure)과 결과(outcome) 사이의 실제 인과 관계를 왜곡하여, 존재하지 않는 연관성을 만들어내거나(positive confounding) 실제 존재하는 연관성을 가리는(negative confounding) 체계적 오류를 야기한다.[1] 따라서 연구자들은 신뢰할 수 있는 인과적 결론을 도출하기 위해 교란 변수를 정확히 선택하고 분석에서 적절히 조정하는 데 막대한 노력을 기울인다. 그러나 이 과정은 생각보다 복잡하며, 방법론적 함정이 도사리고 있다.

역사적으로 교란 변수 선택은 통계적 연관성에 기반한 몇 가지 기준에 의존해왔다. 하지만 지난 수십 년간 인과추론 분야의 이론적 발전, 특히 유향 비순환 그래프(Directed Acyclic Graphs, DAGs)와 반사실적(counterfactual) 모델의 등장은 교란의 정의 자체를 근본적으로 바꾸어 놓았다. 이러한 패러다임 전환은 교란 변수 선택이 단순한 통계적 절차가 아니라, 연구 대상이 되는 시스템의 인과 구조에 대한 깊은 이해를 요구하는 이론 기반의 과정임을 명확히 했다. 더 나아가, 대규모 의료 데이터베이스와 기계 학습의 시대가 도래하면서, 수천 개의 잠재적 교란 변수를 처리하기 위한 새로운 계산적 방법론들이 등장하여 이 분야를 더욱 역동적으로 만들고 있다.

본 게시물은 의학적 인과추론에서 교란 변수 선택 방법론을 심층적으로 분석하는 것을 목표로 한다. 이를 위해 먼저, 교란 변수에 대한 전통적 정의와 현대적 인과추론 프레임워크에서의 공식적 정의를 비교하며 그 개념적 진화를 추적할 것이다. 다음으로, 단계적 선택법(stepwise selection)이나 변화율 기준(change-in-estimate criterion)과 같은 전통적인 통계 기반 선택 방법들의 작동 원리와 그 내재적 한계를 비판적으로 검토한다. 이어서, DAG를 활용한 원칙적 접근법을 상세히 설명하며, 특히 교란(confounding)과 교락(collider bias)을 구분하는 것이 왜 중요한지를 강조할 것이다. 또한, 측정되지 않은 교란을 다루기 위한 도구로서 도구 변수(Instrumental Variable) 분석과 멘델 무작위화(Mendelian Randomization)를 소개하고, 호르몬 대체 요법(Hormone Replacement Therapy, HRT) 사례 연구를 통해 잔여 교란(residual confounding)의 실제적 위험을 생생하게 보여줄 것이다. 마지막으로, 고차원 성향 점수(high-dimensional propensity score)와 LASSO, 랜덤 포레스트와 같은 최신 기계 학습 기법들을 탐구하고, 이 모든 방법론을 종합하여 현대 의학 연구를 위한 최선의 실천 방안과 통합적 접근법을 제안하고자 한다.

---

## 제1부: 교란 변수의 진화하는 정의

교란 변수 선택 방법론을 이해하기 위한 첫걸음은 '교란 변수'가 무엇인지 명확히 정의하는 것이다. 이 용어의 정의는 지난 수십 년간 통계적 연관성에 기반한 직관적 규칙에서 인과 구조에 기반한 공식적 정의로 발전해왔다. 이러한 지적 여정은 교란 변수 통제에 대한 접근 방식 전체의 패러다임 변화를 반영한다.

### 제1.1절: 전통적 역학 프레임워크: 3가지 기준 규칙

수십 년간 역학 교과서와 연구의 근간을 이루어 온 교란 변수의 고전적 정의는 세 가지 통계적 조건에 기반한다.[3] 잠재적 교란 변수는 다음 세 가지 기준을 모두 만족해야 하는 것으로 간주되었다.[2]

1.  **결과와의 연관성:** 해당 변수는 노출과 독립적으로 결과(질병)의 위험 요인이어야 한다.[2] 일부 문헌에서는 더 강하게 해당 변수가 결과를 '유발'해야 한다고 명시하기도 한다.[4]
2.  **노출과의 연관성:** 해당 변수는 노출과 연관되어 있어야 한다. 즉, 노출군과 비노출군 사이에 분포가 불균등해야 한다.[2] 이 연관성은 반드시 인과적일 필요는 없다.[4]
3.  **인과 경로 상에 있지 않음:** 해당 변수는 노출에서 결과로 이어지는 인과 사슬의 중간 단계가 아니어야 한다.[2] 이러한 중간 변수(mediator)를 통제하면 우리가 측정하고자 하는 바로 그 효과를 차단하게 되므로 교란 변수로 취급해서는 안 된다.

이러한 기준에 따라 식별된 교란 변수는 무작위 배정, 제한, 짝짓기, 층화 분석 등의 방법을 통해 통제되어야 하며, 이를 통해 노출의 '진정한' 효과를 드러내는 것이 전통적 접근법의 목표였다.[3]

### 제1.2절: 전통적 기준의 한계와 모호성

이 세 가지 기준 규칙은 직관적이지만, 인과 구조에 대한 공식적인 고려 없이 통계적 연관성에만 의존하기 때문에 불충분하며 때로는 연구자를 잘못된 길로 이끌 수 있다. 현대 인과추론 문헌에서는 이 전통적 정의가 "부적절하다"고 평가되는데, 그 이유는 이 기준을 만족하는 변수를 통제하는 것이 오히려 편향을 제거하는 대신 '도입'할 수 있기 때문이다.[6]

전통적 기준의 문제점은 다음과 같다.

*   **정의의 모호성:** "결과와 연관되어야 한다"는 기준은 모호하다. 만약 이 연관성이 조정되지 않은 원자료(crude data)에서 측정된다면, 그 연관성 자체가 다른 변수에 의해 교란된 것일 수 있다. 더 정확한 요구사항은 해당 변수가 결과의 '원인'이어야 한다는 것이다.[1]
*   **구조적 역할의 무시:** 전통적 기준의 가장 치명적인 실패는 공통 원인(common cause), 즉 진정한 교란 변수와 공통 결과(common effect), 즉 교락 변수(collider)를 구별하지 못한다는 점이다. 이 둘을 구별하는 것은 올바른 조정을 위해 가장 중요하며, 이 문제는 제3부에서 심도 있게 다룰 것이다.

### 제1.3절: 인과추론의 혁명: 공식적 정의

이러한 한계를 극복하기 위해 주디아 펄(Judea Pearl)과 샌더 그린랜드(Sander Greenland)와 같은 연구자들은 반사실적 개념과 데이터 생성 모델에 뿌리를 둔 현대적이고 공식적인 정의를 제시했다.

*   **인과적 개념으로서의 교란:** 교란은 근본적으로 통계적 개념이 아니라 인과적 개념이다. 이는 독립 변수(노출)와 종속 변수(결과) 모두에 영향을 미치는 공통 원인으로 인해 발생하는 '허위 연관성(spurious association)'을 의미한다.[1] 이는 노출군과 비노출군 간의 교환가능성(exchangeability)이 깨진 상태를 나타낸다.[7]
*   **반사실적 정의:** 교란의 부재는 반사실적(counterfactual) 개념을 사용하여 공식적으로 정의된다. 노출 A와 결과 Y에 대해, 공변량 집합 S를 조건으로 했을 때 교란이 없다는 것은, 특정 노출 수준 a를 받았을 경우의 잠재적 결과(Ya)가 실제 받은 노출 A와 S가 주어졌을 때 통계적으로 독립인 상태를 의미한다. 이를 수식으로 표현하면 `Ya ⊥ A | S` 와 같다.[6] 이 정의의 핵심은 S의 각 층(stratum) 내에서 실제로 노출 A=a를 받은 집단이, 만약 S의 해당 층에 속한 전체 인구가 노출 A=a를 받았다면 일어났을 일을 대표할 수 있다는 것이다.
*   **'교란 변수'에서 '교란'으로의 초점 이동:** 현대 문헌은 특정 '변수'를 지칭하는 '교란 변수(confounder)'의 정의보다, 효과 추정치의 '편향'을 의미하는 '교란(confounding)'이라는 개념 자체를 우선시한다.[6] 어떤 변수가 교란 변수인지 아닌지는 특정 인과적 질문과 다른 측정된 공변량들의 집합에 따라 상대적으로 결정된다. 한 연구에서는 교란 변수였던 것이 다른 맥락에서는 아닐 수 있다.
*   **'교란 변수'의 제안된 공식적 정의:** 이러한 배경 하에, 반더윌과 슈피처(VanderWeele and Shpitser, 2013)는 '교란 변수'에 대한 공식적 정의를 제안했다. 노출 전 공변량 C가 교란 변수라는 것은, C가 *최소 충분 조정 집합(minimally sufficient adjustment set)*의 일부일 때를 의미한다. 즉, 다른 공변량 집합 X가 존재하여 (X, C)를 함께 조정하면 교란이 제거되지만, X만 단독으로 조정해서는 교란이 제거되지 않을 때 C를 교란 변수라고 정의한다.[6] 이 정의는 관계적이며 맥락 의존적이다.

이처럼 교란 변수의 정의는 통계적 속성 목록을 확인하는 것에서 데이터가 생성된 인과 시스템 내에서 변수의 구조적 역할을 이해하는 것으로 근본적인 패러다임 전환을 겪었다. 과거의 정의가 "이 변수의 통계적 속성은 무엇인가?"라고 물었다면, 현대의 정의는 "데이터를 생성한 인과적 웹(web)에서 이 변수의 역할은 무엇인가?"라고 묻는다. 이는 통계적 기술에서 인과적 설명으로의 중대한 도약이다.

| 표 1: 교란 변수 정의의 비교 | | | |
| :--- | :--- | :--- | :--- |
| **측면** | **전통적 (연관성 기반) 정의** | **현대적 (인과 기반) 정의** | **실제 연구에 대한 함의** |
| **정의의 기반** | 관찰된 통계적 연관성[2] | 반사실적 독립성 및 인과 구조[1] | 통계적 유의성 검정에서 사전 지식 기반 모델링으로의 전환을 요구함 |
| **핵심 질문** | "변수가 노출 및 결과와 연관되어 있는가?" | "변수가 노출과 결과의 공통 원인인가?" | 변수 선택이 데이터 탐색이 아닌 이론적 가설 검증 과정이 됨 |
| **인과 구조 처리** | 암묵적이거나 고려되지 않음 | 명시적 가설 설정을 요구함 (예: DAG)[9] | 연구자는 분석 전에 인과적 가설을 명확히 해야 함 |
| **주요 약점** | 교란 변수와 교락 변수(collider)를 구별하지 못함[6] | 인과 구조에 대한 가정이 틀릴 경우 잘못된 결론을 내릴 수 있음 | 잘못된 조정으로 인한 편향(collider bias)의 위험을 인식하게 함 |
| **결과** | 데이터 기반의 기계적 변수 선택으로 이어짐 | 원칙에 입각한 조정 집합(adjustment set)의 식별로 이어짐 | "통계적으로 유의한" 모든 변수를 조정하는 관행의 위험성을 경고함 |

---

## 제2부: 교란 변수 선택 및 통제를 위한 전통적 전략

역사적으로 역학자들은 교란의 영향을 다루기 위해 연구 설계 단계에서부터 분석 단계에 이르기까지 다양한 도구들을 개발해왔다. 이 장에서는 이러한 전통적인 전략들을 살펴보고, 특히 데이터 기반의 통계적 선택 방법들이 가진 근본적인 결함을 비판적으로 분석한다.

### 제2.1절: 사전 통제: 연구 설계 방법

가장 이상적인 교란 통제는 문제가 발생하기 전에, 즉 연구 설계 단계에서 교란의 발생을 원천적으로 차단하거나 최소화하는 것이다.

*   **무작위 배정 (Randomization):** 교란 통제를 위한 "최고의 방법"이자 임상시험의 황금 표준으로 간주된다.[5] 연구 참여자에게 노출을 무작위로 할당함으로써, 측정되었거나 측정되지 않은 모든 잠재적 교란 변수와 노출 간의 연관성을 끊어낸다. 표본 크기가 충분히 크다면, 모든 교란 변수의 분포가 노출군과 비노출군에서 평균적으로 동일해지기 때문이다.[5] 하지만 많은 의학 연구, 특히 관찰 연구에서는 무작위 배정이 비윤리적이거나 현실적으로 불가능한 경우가 많다.
*   **제한 (Restriction):** 연구 참여자를 교란 변수의 특정 범주에 속하는 사람들로 국한하는 방법이다.[3] 예를 들어, 흡연에 의한 교란을 제거하기 위해 비흡연자만을 대상으로 연구를 수행하는 것이다. 이 방법은 구현이 간단하지만, 연구 결과의 일반화 가능성을 심각하게 제한하고 표본 크기를 감소시킬 수 있다는 단점이 있다.[5]
*   **짝짓기 (Matching):** 노출군에 속한 각 대상체에 대해, 잠재적 교란 변수들의 특성이 동일한 비노출군 대상체를 한 명 이상 선택하는 방법이다.[3] 이 방법은 특히 환자-대조군 연구에서 흔히 사용된다. 하지만 통제해야 할 교란 변수의 수가 많아지면 모든 특성이 일치하는 짝을 찾기가 매우 어려워진다.[5]

### 제2.2절: 분석 단계에서의 통계적 조정

설계 기반 방법이 불충분하거나 적용 불가능할 때, 연구자들은 데이터 분석 단계에서 통계적 기법을 사용하여 교란을 통제한다.

*   **층화 분석 (Stratification):** 전체 연구 대상을 교란 변수의 수준(strata)에 따라 여러 하위 그룹으로 나눈 뒤, 각 층 내에서 노출-결과 연관성을 개별적으로 분석하는 방법이다.[3] 만약 각 층에서의 연관성 크기가 서로 비슷하면서 전체(crude) 추정치와 다르다면, 교란이 존재한다고 판단한다.
*   **다변수 회귀 분석 (Multivariable Regression Analysis):** 잠재적 교란 변수들을 회귀 모델(예: 선형, 로지스틱, 콕스 회귀)에 공변량으로 포함시켜 분석하는 방법이다.[12] 회귀 모델은 다른 공변량들을 통계적으로 '일정하게 유지한 상태에서' 노출이 결과에 미치는 영향을 추정한다. 이를 통해 '조정된(adjusted)' 효과 추정치를 얻을 수 있으며, 실제 연구에서 가장 널리 사용되는 방법이다.

### 제2.3절: 데이터 기반 선택 방법과 그 비판적 결함

실제 연구 현장에서는 어떤 변수를 회귀 모델에 교란 변수로서 포함할지 결정하기 위해 데이터 자체를 이용하는 관행이 널리 퍼져있다. 그러나 이러한 데이터 기반 선택 방법들은 현대 인과추론의 관점에서 심각한 결함을 가지고 있으며, 종종 연구자를 잘못된 결론으로 이끈다.[8]

#### 제2.3.1절: 단계적 회귀분석: p-해킹의 함정

*   **작동 원리:** 단계적 선택법(stepwise selection)은 통계적 유의성 기준(예: p-값 < 0.05)에 따라 모델에 변수를 하나씩 추가(전진 선택), 제거(후진 선택), 또는 추가와 제거를 반복(양방향 선택)하는 자동화된 절차다.[14]
*   **R 코드 예제:**
    ```{r}
    # 시뮬레이션 데이터 생성
    set.seed(123)
    n <- 100
    X <- rnorm(n) # 실제 원인 변수
    C1 <- X + rnorm(n) # 교란변수 1
    C2 <- X + rnorm(n) # 교란변수 2
    Z1 <- rnorm(n) # 노이즈 변수 1
    Z2 <- rnorm(n) # 노이즈 변수 2
    Y <- 2*X + 1.5*C1 + 1.5*C2 + rnorm(n) # 결과 변수
    
    df <- data.frame(Y, X, C1, C2, Z1, Z2)
    
    # 전체 모델 (참 모델)
    full_model <- lm(Y ~ ., data = df)
    cat("--- 전체 모델 요약 ---\n")
    print(summary(full_model))
    
    # 단계적 선택법 (후진 제거) 적용
    step_model <- step(full_model, direction = "backward", trace = 0)
    cat("\n--- 단계적 선택 후 모델 요약 ---\n")
    print(summary(step_model))
    ```
    위 예제에서 단계적 선택법은 노이즈 변수인 `Z1`과 `Z2`를 성공적으로 제거했지만, 실제 데이터에서는 중요한 교란변수를 제거하거나 불필요한 변수를 남길 위험이 항상 존재합니다.
*   **치명적 결함:**
    *   **무효한 p-값:** 단계적 선택 절차를 거친 후 최종 모델에서 산출된 p-값은 더 이상 유효하지 않다. 이 과정은 p-값이 작은 변수들을 의도적으로 선택하기 때문에, 가설 검정의 기본 가정을 위배한다.[17] 결과적으로, 최종 모델의 p-값들은 0에 가깝게 편향된다.
    *   **편향된 계수:** 선택된 변수들의 회귀 계수는 실제 값보다 0에서 더 멀어지는 방향으로 편향된다.[17]
    *   **불안정한 선택:** 데이터가 조금만 바뀌어도 선택되는 변수 집합이 크게 달라질 수 있어 결과의 재현성이 낮다.[19]
    *   **인과 구조의 무시:** 이 방법은 순전히 알고리즘에 의존하며 변수들의 인과적 역할을 전혀 고려하지 않는다. 따라서 교란 변수가 아닌 변수(예: 매개 변수, 교락 변수)를 잘못 포함하거나, 약하지만 중요한 교란 변수를 배제할 수 있다.[8] 프랭크 하렐(Frank Harrell)이 지적했듯이, AIC와 같은 다른 통계량을 사용하는 것도 근본적으로 p-값 문제의 재진술에 불과하다.[20]

#### 제2.3.2절: 변화율 기준과 임의적인 10% 규칙

*   **작동 원리:** 변화율 기준(Change-in-Estimate, CIE)은 특정 변수를 회귀 모델에 포함시켰을 때 주된 노출 변수의 회귀 계수가 사전에 정해진 특정 비율(통상적으로 10%) 이상 변하면 그 변수를 교란 변수로 간주하는 방법이다.[14]
*   **R 코드 예제:**
    ```{r}
    # X의 효과에 대한 Crude 모델
    crude_model <- lm(Y ~ X, data = df)
    crude_coef <- coef(crude_model)["X"]
    
    # C1을 보정한 모델
    adj_model_C1 <- lm(Y ~ X + C1, data = df)
    adj_coef_C1 <- coef(adj_model_C1)["X"]
    
    # 변화율 계산
    change_in_estimate <- abs((adj_coef_C1 - crude_coef) / crude_coef) * 100
    
    cat(sprintf("Crude 모델의 X 계수: %.2f\n", crude_coef))
    cat(sprintf("C1 보정 후 X 계수: %.2f\n", adj_coef_C1))
    cat(sprintf("변화율: %.1f%%\n", change_in_estimate))
    
    if (change_in_estimate > 10) {
      cat("결론: 10% 규칙에 따라 C1은 교란변수입니다.\n")
    } else {
      cat("결론: 10% 규칙에 따라 C1은 교란변수가 아닙니다.\n")
    }
    ```
*   **치명적 결함:**
    *   **임의적인 기준점:** '10% 규칙'은 통계 이론에 근거한 것이 아닌, 관습적으로 사용되는 임의의 기준이다. 시뮬레이션 연구에 따르면, '최적'의 기준점은 표본 크기, 효과 크기, 오차의 분포 등 연구 조건에 따라 극적으로 변한다.[22] 10%라는 기준은 특정 상황에서는 검정력이 너무 낮거나 제1종 오류율이 부풀려질 수 있다.
    *   **비축약성(Non-collapsibility)과 교란의 혼동:** 오즈비(Odds Ratio)나 위험비(Hazard Ratio)와 같이 비축약적인 효과 측정치를 사용할 경우, 결과의 위험 요인이지만 노출과는 관련이 없는 변수(즉, 교란 변수가 아닌 변수)를 모델에 추가해도 추정치가 변할 수 있다. CIE 기준은 이러한 현상을 교란으로 잘못 식별할 수 있다.[23]
    *   **통계적 변동성 무시:** 기본적인 CIE 방법은 추정치의 무작위 오차를 무시하고 오직 점 추정치(point estimate)의 변화량에만 집중한다.[25]
    *   **저조한 성능:** 일부 시뮬레이션 연구들은 CIE 방법이 편향을 도입하지 않으면서 추정치의 정밀도를 개선하는 능력이 낮고, 유효한 신뢰구간을 제공하지 못하는 등 전반적으로 유익한지에 대해 의문을 제기했다.[26]

결론적으로, 이론 기반의 접근법과 데이터 기반 접근법 사이에는 근본적인 긴장감이 존재한다. 단계적 선택법과 CIE 같은 전통적인 통계적 방법들은 겉보기에는 객관적인 것처럼 보이지만, 근본적인 인과 구조를 무시하고 통계적 추론의 원칙을 위반하기 때문에 깊은 결함을 내포하고 있다. 연구자가 '최적의' 회귀 모델을 구축하기 위해 데이터 자체에 의존하는 것은, 모델을 구축하기 위해 결과를 '엿보는' 행위이며, 이는 최종 모델의 통계적 유의성을 무효화하는 데이터 준설(data dredging)의 한 형태이다. 이는 교란 변수 선택이 결코 사후적인 통계적 연습이 될 수 없으며, 인과 시스템에 대한 사전 지식에 의해 반드시 안내되어야 한다는 결론으로 이어진다. 이 원칙은 바로 제3부에서 다룰 방법론들의 핵심이다.

| 표 2: 전통적 교란 변수 통제 전략 개요 | | | | | |
| :--- | :--- | :--- | :--- | :--- |
| 방법 | 단계 | 작동 원리 | 강점 | 결정적 약점/한계 |
| 무작위 배정 | 설계 | 노출-교란 변수 연결고리 파괴 | 측정/미측정 교란 변수 모두 통제 | 항상 실현 가능하거나 윤리적인 것은 아님 |
| 제한 | 설계 | 교란 변수의 특정 수준으로 연구 대상 한정 | 구현이 간단함 | 일반화 가능성 제한, 표본 크기 감소 |
| 짝짓기 | 설계 | 교란 변수 특성이 같은 대상끼리 짝을 이룸 | 직관적, 환자-대조군 연구에 유용 | 다수의 교란 변수 동시 짝짓기 어려움 |
| 층화 분석 | 분석 | 교란 변수 수준별로 하위 그룹 분석 | 직관적, 효과 수정(effect modification) 탐지 가능 | 연속형 또는 다수의 교란 변수 처리 어려움 |
| 다변수 회귀분석 | 분석 | 교란 변수를 통계적으로 일정하게 유지 | 다수의 교란 변수 동시 통제 가능 | 모델 가정(예: 선형성)에 의존 |
| 단계적 선택법 | 분석 | p-값 기준으로 변수를 자동 선택/제거 | 자동화되어 편리함 | 무효한 p-값 생성, 계수 편향, 인과 구조 무시 |
| 변화율 기준(CIE) | 분석 | 노출 효과 추정치 변화량으로 변수 선택 | 직관적 | 기준점이 임의적, 비축약성과 교란을 혼동 |

---

## 제3부: 패러다임 전환: 원칙적 교란 변수 선택을 위한 인과 다이어그램

이 장에서는 교란 변수 선택에 대한 현대적이고 선호되는 접근법을 상세히 다룬다. 이 접근법은 유향 비순환 그래프(Directed Acyclic Graphs, DAGs)를 사용하여 인과적 가정을 명시적으로 도식화하는 것에 기반한다.

### 제3.1절: 인과 지도로서의 유향 비순환 그래프(DAGs) 소개

DAG는 연구자가 가정하는 변수들 간의 인과 관계를 시각적으로 표현하는 도구이다.[9] 이는 통계적 연관성이 아닌, 인과적 흐름을 나타내는 지도와 같다.

*   **노드와 간선(화살표):** 노드(node)는 변수(노출, 결과, 교란 변수 등)를 나타내고, 방향성이 있는 화살표(directed edge)는 한 변수에서 다른 변수로의 직접적인 인과 효과를 나타낸다 (원인 → 결과).[9]
*   **유향(Directed) 및 비순환(Acyclic):** 모든 화살표는 명확한 방향을 가지며, 순환하는 경로는 존재하지 않는다. 즉, 어떤 변수도 직간접적으로 자기 자신에게 영향을 미칠 수 없다.[9]
*   **'없는 화살표'의 힘:** DAG에 담긴 가정은 존재하는 화살표뿐만 아니라, 더 중요하게는 *존재하지 않는 화살표*에 있다. 없는 화살표는 두 변수 사이에 '직접적인 인과 효과가 없다'는 강력한 가정을 의미한다.[30]
*   **사전 지식의 역할:** DAG는 데이터로부터 생성되는 것이 아니다. 이는 해당 분야의 사전 지식, 기존 문헌, 그리고 생물학적 또는 사회적으로 타당한 메커니즘에 근거하여 연구자가 직접 구성해야 한다.[9]

### 제3.2절: 인과 구조의 기본 요소: 사슬, 분기, 그리고 교락

모든 복잡한 DAG는 세 가지 기본적인 3변수 구조로 분해될 수 있다. 이 구조들은 변수들 사이에 통계적 연관성이 어떻게 흐르는지를 결정한다.[9]

*   **사슬 (Chain, 매개):** X→M→Y. X와 Y 사이의 연관성은 M을 통해 흐른다. 이 경로 상의 중간 변수인 M을 조건으로 삼으면(즉, 통계적으로 통제하면) 이 경로는 *차단된다*.
*   **분기 (Fork, 교란):** X←C→Y. C는 X와 Y의 공통 원인이다. C를 통해 X와 Y 사이에 비인과적인 '뒷문 경로(backdoor path)'가 열린다. 이 공통 원인 C를 조건으로 삼으면 이 경로는 *차단된다*.
*   **교락 (Collider):** X→K→Y. K는 X와 Y의 공통 결과이다. X와 Y 사이의 경로는 교락 변수 K에 의해 자연적으로 *차단되어 있다*. 그러나 K 또는 K의 자손(descendant)을 조건으로 삼으면, 막혀 있던 경로가 열리면서 X와 Y 사이에 허위의 비인과적 연관성이 생성된다.[27]


### 제3.3절: 교란 식별: 뒷문 경로 기준

이 절에서는 교란을 통제하기에 충분한 변수 집합을 식별하기 위한 공식적인 그래픽 규칙을 설명한다.

*   **인과 경로 대 비인과 경로:** 분석의 목표는 모든 비인과적 경로를 차단함으로써 노출(X)에서 결과(Y)로 가는 인과적 경로만을 분리해내는 것이다.[28]
*   **뒷문 경로의 정의:** 뒷문 경로는 X에서 시작하여 Y로 가는 비인과적 경로 중, X로 들어오는 화살표로 시작하는 경로를 말한다 (예: X←C→Y).[29] 이러한 경로들이 바로 교란의 원천이다.
*   **뒷문 경로 기준 (Backdoor Criterion):** 변수 집합 Z가 뒷문 경로 기준을 만족하려면 다음 두 조건을 충족해야 한다: (1) Z에 속한 어떤 변수도 X의 자손이 아니어야 한다 (즉, 매개 변수를 통제하지 않음). (2) Z가 X와 Y 사이의 모든 뒷문 경로를 차단해야 한다.[1]
*   **d-분리 (d-Separation):** '차단'의 개념은 d-분리(방향성 분리)라는 규칙으로 공식화된다. 어떤 경로가 집합 Z에 의해 차단되려면, 그 경로가 Z에 속한 중간 노드를 가진 사슬이나 분기를 포함하거나, 또는 그 경로가 교락 변수를 포함하되 해당 교락 변수와 그 자손들이 Z에 속하지 않아야 한다.[29]

### 제3.4절: 과잉 조정의 위험: 교락 편향 심층 분석

이 절에서는 교락 편향(collider bias) 개념에 집중한다. 이는 변수 선택에서 가장 반직관적이면서도 위험한 오류이며, 이론 없는 통계적 방법들이 실패하는 주된 이유이다.

*   **교란 변수 대 교락 변수:** 교란 변수는 *공통 원인*(화살표가 밖으로 나감)이고, 교락 변수는 *공통 결과*(화살표가 안으로 들어옴)이다.[32] 교란 변수를 통제하면 비인과적 경로가 닫히지만, 교락 변수를 통제하면 없던 비인과적 경로가 *열린다*.[33]
*   **R 코드 예제 (교락 편향 시뮬레이션):**
    ```{r}
    # 교락 편향 시뮬레이션
    set.seed(456)
    n <- 1000
    X <- rnorm(n) # 노출
    Y <- rnorm(n) # 결과 (X와 독립)
    K <- X + Y + rnorm(n) # 교락변수 (X와 Y의 공통 결과)
    
    df_collider <- data.frame(X, Y, K)
    
    # 교락변수 K를 통제하지 않은 모델
    model_unadjusted <- lm(Y ~ X, data = df_collider)
    cat("--- 교락변수 미통제 시 X와 Y의 관계 ---\n")
    print(summary(model_unadjusted)$coef["X",])
    
    # 교락변수 K를 통제한 모델
    model_adjusted <- lm(Y ~ X + K, data = df_collider)
    cat("\n--- 교락변수 통제 시 X와 Y의 관계 ---\n")
    print(summary(model_adjusted)$coef["X",])
    ```
    시뮬레이션 결과, 실제로는 아무 관계가 없는 X와 Y 사이에, 공통 결과인 K를 통제하자 유의미한 음의 관계가 생겨나는 것을 볼 수 있습니다. 이것이 바로 교락 편향입니다.
*   **교락 편향의 발생:** 이는 일종의 선택 편향(selection bias)이며[35], 다음과 같은 경우에 발생한다.
    *   회귀 모델에 교락 변수를 명시적으로 포함시킬 때.[32]
    *   교락 변수를 기준으로 데이터를 층화하여 분석할 때.[32]
    *   연구 표본을 교락 변수의 특정 값으로 제한할 때 (예: 입원 환자만을 대상으로 연구할 때, 만약 입원 자체가 노출과 결과의 공통 결과라면 교락 편향이 발생).[32]
*   **실제 사례 (비만 역설):** 일반 인구에서는 비만이 사망률을 높이지만, 당뇨병과 같은 만성 질환 환자 집단에서는 비만이 오히려 사망률을 낮추는 것처럼 보일 때가 있다. 이는 비만과 다른 위험 요인(예: 흡연)이 모두 당뇨병을 유발할 수 있기 때문이다. 당뇨 환자만 선택함으로써(교락 변수인 당뇨를 조건으로 삼음으로써), 비만과 다른 위험 요인들 사이에 허위의 음의 연관성이 생겨나 비만의 사망률에 대한 효과 추정치를 편향시킨다.[32]
*   **M-편향 (M-Bias):** 교란 변수가 아닌 변수를 조정했음에도 불구하고 편향이 유발되는 특수하고 미묘한 형태의 교락 편향이다. 이는 조정된 변수가 노출과 결과의 측정되지 않은 조상들 사이의 경로에서 교락 변수 역할을 하기 때문에 발생한다.[9]

### 제3.5절: 이론에서 실천으로: 최소 충분 조정 집합 식별

뒷문 경로 기준은 조정을 위한 *충분한* 집합을 식별해주지만, 종종 여러 개의 그런 집합이 존재할 수 있다. 분석의 효율성을 위해 연구자들은 종종 *최소* 충분 집합을 찾고자 한다.

*   **충분 조정 집합 (Sufficient Adjustment Set):** 뒷문 경로 기준을 만족하는 모든 공변량 집합.[6]
*   **최소 충분 조정 집합 (Minimal Sufficient Adjustment Set):** 충분 조정 집합 중에서 어떤 변수를 제거하더라도 더 이상 충분 조정 집합이 되지 않는 집합.[6] 불필요한 변수를 포함하여 추정치의 분산을 증가시키는 것을 피하기 위해 통계적 효율성 측면에서 바람직하다.
*   **소프트웨어 도구:** `DAGitty.net`과 같은 소프트웨어 도구는 연구자가 그린 DAG를 기반으로 모든 충분 및 최소 충분 조정 집합을 자동으로 식별해주어 이 과정을 실용적으로 만들어준다.[9]
*   **효율적 조정 집합 (Efficient Adjustment Sets):** 최소성을 넘어, 어떤 조정 집합은 다른 집합보다 통계적으로 더 효율적일 수 있다(더 작은 분산을 가진 추정치를 산출). 고급 알고리즘은 가장 정밀한 추정치를 산출하는 최적의 뒷문 경로 집합을 식별할 수 있다.[38]

DAG 프레임워크가 주는 가장 중요한 실질적 교훈은 교란과 교락 편향의 구분이다. 교란 변수를 조정하지 않으면 누락으로 인한 편향이 발생하고, 교락 변수를 조정하면 부적절한 포함으로 인한 편향이 발생한다. 전통적인 통계적 방법들은 이 둘의 구분에 맹목적이다. 예를 들어, 연구자가 노출 X와 결과 Y 모두와 연관된 변수 Z를 발견했다고 가정하자. 전통적인 세 가지 기준에 따르면 Z는 교란 변수처럼 보인다.[2] 단계적 회귀분석 같은 통계적 방법은 p-값을 근거로 Z를 선택할 것이다.[14] 그러나 만약 실제 인과 구조가 X→Z←Y라면 Z는 교락 변수이다. 이 경우, 연구자는 Z를 조정함으로써 편향이 없던 추정치에 편향을 적극적으로 도입하게 된다.[32] 이는 인과 지도(DAG) 없이는 데이터 기반 조정이 최적이 아닐 뿐만 아니라 적극적으로 해로울 수 있음을 보여준다. 변수 조정 결정은 데이터셋에서의 통계적 연관성이 아니라, 가설화된 인과적 역할에 근거해야 한다.

| 표 3: 교란과 교락 편향의 비교 요약 | | |
| :--- | :--- | :--- |
| **특징** | **교란 (공통 원인)** | **교락 (공통 결과)** |
| **인과 구조** | 분기 (Fork): X←C→Y | 교락 (Collider): X→K→Y |
| **그래픽 표현** | 변수에서 화살표가 밖으로 나감 | 변수로 화살표가 안으로 들어옴 |
| **조정 전 경로 상태** | 열려 있음 (비인과적 연관성 존재) | 닫혀 있음 (비인과적 연관성 없음) |
| **조정의 효과** | 경로를 차단하여 편향을 **감소**시킴 | 경로를 열어서 편향을 **유발**함 |
| **흔한 오류** | 조정 실패 (Failure to adjust) | 부적절한 조정 (Inappropriate adjustment) |
| **결과** | 노출 효과의 과대/과소 추정 | 없던 연관성을 인위적으로 생성 |

---

## 제4부: 측정되지 않은 교란을 위한 고급 방법론

이 장에서는 *측정된* 교란 변수를 조정하는 것을 넘어, *측정되지 않았거나* 알려지지 않은 교란 변수로 인한 편향을 다룰 수 있는 강력한 기법들을 탐구한다. 이러한 방법들은 강력한 가정을 전제로 하지만, 전통적인 조정 방법의 한계를 극복할 잠재력을 지닌다.

### 제4.1절: 도구 변수(IV) 분석: 핵심 가정

도구 변수(Instrumental Variable, IV) 분석은 노출(X)과 결과(Y) 사이에 측정되지 않은 교란이 존재할 때, 제3의 변수인 도구(Z)를 이용하여 인과 효과를 추정하는 방법이다.[39] 도구 변수는 노출과는 관련이 있지만, 노출을 통하는 경로 외에는 결과와 관련이 없어야 한다.

*   **세 가지 핵심 IV 가정:**
    1.  **관련성 (Relevance):** 도구 Z는 노출 X와 강하게 연관되어 있어야 한다.[41]
    2.  **독립성 (Independence / Exchangeability):** 도구 Z는 결과 Y와 공통 원인을 공유하지 않아야 한다. 즉, Z와 Y의 관계에는 교란이 없어야 한다.[41]
    3.  **배제 제한 (Exclusion Restriction):** 도구 Z는 오직 노출 X를 통해서만 결과 Y에 영향을 미쳐야 한다. Z에서 Y로 가는 직접적인 인과 경로는 없어야 한다.[41]

이 방법의 논리는 도구 변수가 일종의 자연 발생적 실험 또는 '무작위 배정의 대용물' 역할을 한다는 것이다.[41] 도구 변수에 의해 유발된 노출의 변동 부분은 교란으로부터 자유롭다고 가정되며, 이 '교란 없는 노출의 일부'를 이용하여 인과 효과를 추정한다.

### 제4.2절: 멘델 무작위화(MR): '자연의 무작위 시험' 활용

멘델 무작위화(Mendelian Randomization, MR)는 유전 변이를 도구 변수로 사용하여 특정 수정 가능한 노출(예: BMI, 콜레스테롤 수치, 알코올 소비)이 결과에 미치는 인과적 영향을 추정하는 IV 분석의 구체적인 적용 사례다.[40]

*   **이론적 근거:** 유전자는 감수분열 과정에서 부모로부터 자녀에게 무작위로 배분되므로, 후천적인 교란 요인(예: 생활 습관, 사회경제적 지위)과의 연관성이 거의 없어야 한다.[41] 이는 유전 변이를 IV 가정을 만족시키는 훌륭한 후보로 만든다.
*   **MR과 IV 가정:**
    1.  **관련성:** 유전 변이는 관심 있는 노출과 강력하게 연관되어야 한다. 이는 데이터로 검증 가능하다.[42]
    2.  **독립성:** 유전 변이는 노출-결과 관계의 교란 요인과 연관되어서는 안 된다. 이는 무작위 배분 원칙에 따라 타당하지만, 인구 집단의 구조화(population stratification) 등에 의해 위배될 수 있다.
    3.  **배제 제한:** 유전 변이는 오직 해당 노출을 통해서만 결과에 영향을 미쳐야 한다. 이는 가장 강력하고 검증하기 어려운 가정이다. 이 가정이 위배되는 경우를 '수평적 다면발현(horizontal pleiotropy)'이라고 하며, 이는 유전자가 노출과 무관한 다른 경로를 통해 결과에 영향을 미치는 것을 의미한다.[41]
*   **2표본 MR (Two-Sample MR):** 두 개의 독립적인 대규모 전장 유전체 연관 분석(GWAS) 연구의 요약 통계량을 사용하는 강력한 현대적 접근법이다. 하나는 유전자-노출 연관성, 다른 하나는 유전자-결과 연관성에 대한 연구 결과를 활용한다.[42]

### 제4.3절: 사례 연구 종합: 호르몬 대체 요법(HRT) 사가와 잔여 교란

악명 높은 호르몬 대체 요법(HRT) 사례는 교란의 실제적 영향과 전통적인 조정 방법의 한계를 극명하게 보여주는 교과서적인 예시다.

*   **최초의 관찰:** 1980년대와 90년대에 발표된 수많은 관찰 연구들은 HRT를 복용하는 여성들이 관상동맥 심질환(CHD) 위험이 유의미하게 *낮다*고 일관되게 보고했다.[44]
*   **무작위 대조 시험(RCT)의 충격:** 2002년, 대규모 무작위 대조 시험이었던 여성 건강 이니셔티브(Women's Health Initiative, WHI) 연구는 HRT가 CHD, 뇌졸중, 유방암의 위험을 오히려 *증가시킨다*는 결과를 발견하여 조기 중단되었다.[44]
*   **불일치의 설명 - 교란:** 관찰 연구 결과는 심각한 교란에 의해 편향되어 있었다. HRT 복용을 선택한 여성들은 그렇지 않은 여성들과 체계적으로 달랐다. 그들은 더 건강하고, 더 부유하며, 교육 수준이 높고, 전반적으로 건강한 생활 습관을 가지고 있었다. 이를 '건강한 사용자 편향(healthy user bias)'이라고 한다.[12]
*   **사회경제적 지위(SEP)의 역할:** 사회경제적 지위는 이 관계의 주요 교란 변수였다. 높은 SEP는 낮은 CHD 위험과 높은 HRT 사용 가능성 모두와 관련이 있었다.[10]
*   **잔여 교란 (Residual Confounding):** 연구자들이 성인기 SEP를 통계적으로 조정한 후에도 관찰 연구에서의 보호 효과는 완전히 사라지지 않았다. 로러(Lawlor) 등의 후속 연구는 *유년기* SEP 또한 성인기 CHD 위험 및 HRT 사용과 독립적으로 연관되어 있음을 밝혀냈다.[45] 대부분의 초기 연구들은 성인기 SEP만 조정했기 때문에, 유년기 SEP의 영향은 *잔여 교란*으로 남아 분석에서 통제되지 않았고, 이것이 오해를 불러일으키는 보호 효과를 설명하기에 충분했다.[46] 이 사례는 연구자가 교란 변수를 측정하고 조정할 수 있더라도, 그 측정이 불완전하거나 충분히 포괄적이지 않으면 위험한 잔여 교란이 남을 수 있음을 강력하게 시사한다.

HRT 사가는 관찰 연구가 왜 극적으로 틀릴 수 있는지, 그리고 왜 RCT가 여전히 인과추론의 황금 표준으로 남아있는지를 보여주는 표준적인 사례이다. 이는 연구자들이 SEP와 같은 교란 변수의 존재를 알고 있더라도, 생애 전반에 걸친 그 영향을 완전히 포착하기에는 측정이 너무 조잡할 수 있으며, 이것이 위험한 잔여 교란으로 이어진다는 것을 보여준다. 따라서 이러한 사회적, 행동적 교란에 덜 민감한 MR과 같은 방법론은 약물역학에서 증거를 삼각측량(triangulating)하는 데 매우 중요한 도구이다.

| 표 4: 호르몬 대체 요법(HRT) 사례 연구: 증거의 연대기 | | | |
| :--- | :--- | :--- | :--- |
| **시기** | **주요 연구 결과** | **지배적인 방법론적 해석** | **주요 출처** |
| **1990년대 이전** | 다수의 관찰 연구에서 CHD 위험 약 50% 감소 효과 보고 | HRT는 심장 보호 효과가 있음 | [44] |
| **1990-2001년** | 관찰 연구 결과 지속적으로 보고, HRT 사용 급증 | HRT의 보호 효과는 정설로 굳어짐 | [44] |
| **2002년 (WHI 시험)** | 대규모 RCT에서 CHD 위험 약 29% 증가 발견, 연구 조기 중단 | 관찰 연구 결과는 '건강한 사용자 편향' 등 교란에 의한 것임 | [44] |
| **2002년 이후** | 불일치 원인에 대한 심층 분석 진행 | 성인기 SEP 조정만으로는 불충분. 생애 전반의 SEP, 특히 유년기 SEP에 의한 '잔여 교란'이 핵심 원인으로 지목됨 | [45] |

---

## 제5부: 최전선: 기계 학습과 고차원 데이터

이 장에서는 대규모 의료 데이터베이스와 '빅데이터' 시대에 현대적인 계산 방법들이 교란 문제에 어떻게 활용되고 있는지를 탐구한다.

### 제5.1절: 대규모 의료 데이터베이스를 위한 고차원 성향 점수(hdPS)

고차원 성향 점수(High-Dimensional Propensity Score, hdPS)는 의료 청구 데이터에서 수많은 잠재적 교란 변수를 알고리즘적으로 선택하여, 특히 '징후에 의한 교란(confounding by indication)'을 더 잘 통제하기 위한 접근법이다.[50]

*   **문제점:** 전통적인 성향 점수는 연구자가 사전에 지정한 공변량에 의존한다. 수천 개의 진단, 시술, 처방 코드가 있는 대규모 데이터베이스에서는 많은 잠재적 교란 변수들이 측정되지 않거나 누락될 수 있다.[52]
*   **hdPS의 해결책:** 이 알고리즘은 다양한 데이터 차원(예: ICD 진단 코드, 약물 처방 코드)에서 측정되지 않은 교란 변수들의 대리 변수(proxy) 역할을 할 수 있는 수많은 변수들을 경험적으로 식별한다.[50]
*   **알고리즘 단계:**
    1.  데이터 차원과 기저 기간(baseline period)을 정의한다.[51]
    2.  수많은 후보 공변량을 식별한다 (예: 각 차원에서 가장 빈도가 높은 상위 200개 코드).[51]
    3.  이들 공변량을 편향을 유발할 잠재력(노출과의 연관성뿐만 아니라 결과와의 연관성을 고려)에 따라 우선순위를 매긴다.[51]
    4.  우선순위가 가장 높은 상위 변수들(예: 상위 500개)을 선택하여 최종 성향 점수 모델에 포함시킨다.[51]
*   **목표:** 이용 가능한 방대한 데이터를 기저 질환 상태나 다른 측정되지 않은 요인들의 대리 변수로 활용하여 잔여 교란을 줄이는 것이다.[50]

### 제5.2절: 교란 변수 선택을 위한 정규화 방법: LASSO의 사례

LASSO(Least Absolute Shrinkage and Selection Operator)는 변수 선택과 정규화(regularization)를 동시에 수행하여 예측 정확도와 모델 해석력을 높이는 회귀 분석 방법이다. 고차원 환경에서 교란 변수 선택을 위해 자주 사용된다.[19]

*   **작동 원리:** LASSO는 회귀 계수 크기의 절댓값에 비례하는 페널티를 모델에 추가한다. 이 페널티는 많은 변수들의 회귀 계수를 정확히 0으로 수축시켜, 효과적으로 변수를 선택하는 효과를 낳는다.[19]
*   **R 코드 예제 (LASSO):**
    ```{r}
    library(glmnet)
    
    # 고차원 데이터 시뮬레이션
    set.seed(789)
    n <- 200
    p <- 50 # 50개의 변수
    X_lasso <- matrix(rnorm(n * p), n, p)
    beta_true <- c(rep(2, 5), rep(0, p - 5)) # 5개 변수만 실제 효과 가짐
    Y_lasso <- X_lasso %*% beta_true + rnorm(n)
    
    # LASSO 모델 적합
    cv_lasso <- cv.glmnet(X_lasso, Y_lasso, alpha = 1)
    
    # 최적의 람다 값
    best_lambda <- cv_lasso$lambda.min
    
    # 최종 모델의 계수 확인
    final_coef <- coef(cv_lasso, s = best_lambda)
    
    # 0이 아닌 계수 개수
    cat(sprintf("LASSO가 선택한 변수 개수: %d개\n", sum(final_coef != 0)))
    # print(final_coef[final_coef != 0,]) # 선택된 변수와 계수 출력
    ```
*   **강점:** 잠재적 교란 변수의 수가 매우 많을 때 차원을 축소하는 데 유용하다. 전통적인 단계적 선택법보다 우수한 성능을 보일 수 있다.[55]
*   **약점:**
    *   위양성(false positive) 변수를 선택하는 경향이 있으며, 선택된 변수들의 계수가 편향될 수 있다.[19]
    *   변수 선택의 일관성이 부족할 수 있다.[19]
    *   예측 변수들 간에 상관관계가 높을 경우, LASSO는 그중 하나를 임의로 선택하고 나머지는 무시하는 경향이 있다.[57]
*   **개선된 방법:** 적응적 LASSO(Adaptive LASSO)나 2단계 하이브리드 절차와 같은 방법들이 일관성을 높이고 편향을 줄이기 위해 개발되었다.[19]

### 제5.3절: 앙상블 방법: 랜덤 포레스트의 역할

랜덤 포레스트(Random Forest)는 다수의 의사결정 나무(decision tree)를 구축하고 그 예측값들의 평균을 내는 앙상블 학습 방법이다. 변수의 중요도를 순위 매기는 데 사용될 수 있다.

*   **작동 원리:** 데이터의 부트스트랩(bootstrap) 표본에 대해 수많은 의사결정 나무를 생성한다. 이를 통해 변수들 간의 복잡한 비선형 관계와 상호작용을 자동으로 포착할 수 있다.
*   **강점:** 일반적으로 높은 예측 정확도를 제공하며 과적합(overfitting)에 강하다. 선형성 가정을 요구하지 않는다.
*   **약점:** 모델이 발견한 관계의 정확한 함수 형태를 이해하기 어려운 '블랙박스'가 될 수 있다. 교란 변수 선택의 맥락에서, 명확한 '조정 집합'을 제공하기보다는 변수 중요도 순위만을 제공한다. 결측치가 있거나 상관관계가 높은 예측 변수가 있을 때 편향이 발생할 수 있다.[55]
*   **비교:** 일부 연구에서는 임상적 위험 예측에서 LASSO가 랜덤 포레스트보다 우수한 성능을 보인다고 보고했는데, 특히 예측 변수가 대부분 이진 변수이고 코호트 크기가 적당할 때 그러했다.[56] 어떤 방법을 선택할지는 특정 데이터 구조와 연구 질문에 따라 달라진다.[11]

### 제5.4절: 기계 학습 접근법의 비교 분석

이 절에서는 여러 기계 학습 방법들을 비교하며 교란 통제에 대한 함의를 종합한다.

*   **예측 대 인과추론:** 대부분의 기계 학습 방법들은 특정 인과 효과를 추정하는 것이 아니라 *예측*에 최적화되어 있다는 근본적인 긴장감이 존재한다. 어떤 변수는 교란 변수가 아니면서도(예: 매개 변수) 결과를 매우 잘 예측할 수 있다. 이러한 도구들을 교란 변수 선택에 순진하게 적용하는 것은 위험하다.[36]
*   **시뮬레이션 연구 결과:** 다양한 방법(hdPS, Group Lasso, 베이지안 접근법 등)을 비교한 시뮬레이션 연구들은 숨겨진 교란 변수가 있을 때, 기계 학습 방법들이 대리 변수를 식별하여 관찰된 교란 변수만 조정하는 것에 비해 편향을 상당히 줄일 수 있음을 보여준다.[54] 그러나 성능은 방법마다 다르며, 한 부분적 합성 데이터 시뮬레이션에서는 hdPS와 Group Lasso가 저조한 성능을 보였다.[54]
*   **공짜 점심은 없다 (No Free Lunch):** LASSO와 랜덤 포레스트 같은 서로 다른 모델들은 데이터 구조에 대해 다른 가정을 하며, 상충되는 결과를 낳을 수 있다. 모든 시나리오에 대해 단 하나의 '최고의' 방법은 존재하지 않는다.[57]

고차원 데이터와 기계 학습의 등장은 기회와 위험을 동시에 제시한다. 기회는 수천 개의 대리 변수를 활용하여 이전보다 훨씬 더 포괄적으로 교란을 통제할 수 있다는 점이다. 위험은 알고리즘이 인과적 추론을 대체할 수 있다는 '인과적 오만(causal hubris)'에 빠지는 것이다. 대규모 의료 데이터베이스는 질병의 중증도나 허약함과 같은 측정되지 않은 교란 변수들의 대리 정보를 담고 있으며[50], hdPS나 LASSO와 같은 방법들은 이 수천 개의 변수들 중에서 알고리즘적으로 선택하여 더 나은 조정 모델을 만들도록 설계되었다.[19] 이는 잔여 교란과 싸우는 강력한 방법이다.[54] 그러나 이 방법들 역시 근본적으로는 데이터 기반의 상관관계적 접근이며, 본질적으로 '인과적'이지는 않다. 신중하게 사용되지 않으면 여전히 교락 변수나 다른 부적절한 변수들을 선택할 수 있다. 따라서 가장 견고한 접근법은 아마도 하이브리드 모델일 것이다. 즉, 사전의 인과적 지식(DAG 등)을 사용하여 문제의 구조를 잡고 어떤 변수를 반드시 포함하거나 배제해야 하는지 정의한 다음, 그 구조 내에서 잠재적인 대리 변수들의 방대한 풀(pool)로부터 선택하기 위해 기계 학습 방법을 사용하는 것이다.

| 표 5: 현대적 교란 변수 선택 방법론 비교 | | | | | |
| :--- | :--- | :--- | :--- | :--- |
| 방법론 | 주요 사용 사례 | 핵심 가정 | 강점 | 한계 |
| DAG 기반 조정 | 측정된 교란 변수의 원칙적 선택 | 인과 그래프가 올바르게 명시됨 | 교락 편향 회피, 명시적 가정 | 강력한 사전 지식 요구 |
| 멘델 무작위화(MR) | 측정되지 않은 교란 존재 시 효과 추정 | 유효한 도구 변수 존재 (세 가지 가정 충족) | 행동적/사회적 교란에 덜 민감 | 다면발현(Pleiotropy) 문제, 약한 도구 문제 |
| 고차원 성향 점수(hdPS) | 대규모 데이터베이스에서 자동화된 대리 변수 선택 | 데이터 내에 미측정 교란의 대리 변수 존재 | 징후에 의한 교란 감소, 자동화 | 계산 집약적, 블랙박스가 될 수 있음 |
| LASSO | 고차원 데이터에서 변수 선택 및 차원 축소 | 희소성(Sparsity) 가정 (소수의 변수만 중요) | 고차원 데이터 처리 용이 | 계수 편향, 상관관계 높은 변수 처리 미흡 |
| 랜덤 포레스트 | 비선형/상호작용 관계가 복잡할 때 변수 중요도 평가 | - | 비선형성/상호작용 자동 포착, 높은 예측력 | 블랙박스, 변수 중요도가 조정 집합을 의미하지 않음 |

---

## 제6부: 종합 및 최선의 실천을 위한 권고

이 마지막 장에서는 보고서 전체의 내용을 종합하여, 분석에서 나아가 연구자들을 위한 실행 가능한 권고안을 제시한다.

### 제6.1절: 하이브리드 접근법: 사전 지식(DAG)과 데이터 기반 방법의 결합

교란 변수 선택을 위한 가장 견고한 전략은 이론과 데이터 중 하나를 선택하는 것이 아니라, 둘을 종합하는 것이다.[59]

*   **기초로서의 DAG:** 연구 과정은 기존 지식에 기반하여 DAG를 개발하는 것에서 시작해야 한다. 이는 인과 구조의 핵심을 파악하고 최소 충분 조정 집합을 식별하는 이론적 뼈대를 제공한다.[31]
*   **정교화 및 대리 변수 선택을 위한 데이터 기반 방법:**
    *   변화율 기준(CIE)은 DAG가 예측하는 연관성 패턴과 실제 관찰된 패턴을 비교하여, 인과 모델의 불일치를 탐지하고 모델을 정교화하는 데 사용될 수 있다.[59]
    *   고차원 환경에서는, DAG를 사용하여 알려진 교란 변수를 지정하고 알려진 매개 변수/교락 변수를 제외한 후, hdPS나 LASSO 같은 방법을 사용하여 측정되지 않은 교란의 대리 변수 역할을 할 수 있는 방대한 나머지 변수 풀에서 선택할 수 있다.
*   **새로운 접근법의 예:** SEMdag()와 같은 일부 새로운 접근법은 데이터 자체로부터 DAG 구조를 학습하는 것을 목표로 한다. 이는 종종 2단계 과정으로 이루어지는데, 먼저 변수들의 인과적 순서를 찾고, 그 다음 LASSO를 사용하여 구체적인 부모-자식 관계를 추정한다.[61] 이는 여전히 활발한 연구 분야이다.

### 제6.2절: 현대 의학 연구를 위한 실질적 작업 흐름

이 절에서는 관찰 데이터를 가지고 인과적 질문에 답하고자 하는 연구자를 위한 단계별 가이드를 제시한다.

1.  **인과적 질문 정의:** 노출, 결과, 그리고 대상 인구(추정 대상, estimand)를 명확하게 특정한다.[62]
2.  **인과 DAG 개발:** 문헌 검토와 전문가 지식에 근거하여, 타당한 모든 인과 관계를 나타내는 DAG를 그린다.[31]
3.  **조정 집합 식별:** DAG에 뒷문 경로 기준을 적용하여 최소 충분 조정 집합을 식별한다.[29] 이는 연구에서 *반드시* 측정해야 할 변수가 무엇인지 알려준다.
4.  **미측정 교란 고려:** DAG에서 식별된 핵심 교란 변수가 측정 불가능할 경우, IV/MR과 같은 고급 방법이나 민감도 분석의 실현 가능성을 평가한다.
5.  **분석 실행:** 사전에 지정된 조정 집합에 있는 변수들*만*을 조정하여 회귀 모델을 적합한다. 사후적인 데이터 기반 모델 수정을 피한다.
6.  **민감도 분석 수행:** 다른 모델링 선택이나 잠재적인 미측정 교란에 대한 연구 결과의 견고성을 테스트한다 (예: 교락 편향에 대한 경계 분석(bounding approaches) 사용 [63]).
7.  **투명한 보고:** 결과와 함께 DAG를 발표하여 모든 인과적 가정을 명시적으로 드러내고 비판적 평가가 가능하도록 한다.[62]

### 제6.3절: 결론: 교란 변수 선택의 미래

의학 연구에서 교란 변수를 선택하는 분야는 단순하고 순전히 통계적인 접근법에서 벗어나, 더욱 엄격하고 투명하며 계산적으로 정교한 실천으로 나아가고 있다. 인과 그래프 이론과 기계 학습의 통합은 빅데이터 시대에 의학 연구의 타당성을 향상시킬 엄청난 잠재력을 가지고 있다.

그러나 이는 연구자들에게 새로운 기술 조합을 요구한다. 깊이 있는 해당 분야 전문 지식과 함께 인과추론 원칙 및 현대적 계산 방법에 대한 이해가 필요하다. 알고리즘은 과학자의 추론을 대체할 수 없으며, 단지 그 추론을 보강할 뿐이다. 미래의 연구는 인과적 사고의 틀 안에서 데이터의 힘을 현명하게 활용하는 능력에 의해 그 가치가 결정될 것이다. 교란 변수 선택은 더 이상 통계적 후처리가 아니라, 연구 설계의 가장 핵심적인 지적 활동으로 자리매김하고 있다.

---

### 참고 자료

1.  Confounding - Wikipedia, 7월 14, 2025에 액세스, <https://en.wikipedia.org/wiki/Confounding>
2.  Biases and Confounding | Health Knowledge, 7월 14, 2025에 액세스, <https://www.healthknowledge.org.uk/public-health-textbook/research-methods/1a-epidemiology/biases>
3.  Confounding: what it is and how to deal with it - PubMed, 7월 14, 2025에 액세스, <https://pubmed.ncbi.nlm.nih.gov/17978811/>
4.  Confounding – Foundations of Epidemiology - Oregon State University, 7월 14, 2025에 액세스, <https://open.oregonstate.education/epidemiology/chapter/confounding/>
5.  Confounding Variables | Definition, Examples & Controls - Scribbr, 7월 14, 2025에 액세스, <https://www.scribbr.com/methodology/confounding-variables/>
6.  On the definition of a confounder - PMC - PubMed Central, 7월 14, 2025에 액세스, <https://pmc.ncbi.nlm.nih.gov/articles/PMC4276366/>
7.  Understanding Confounding in Epidemiology Study Guide | Quizlet, 7월 14, 2025에 액세스, <https://quizlet.com/study-guides/understanding-confounding-in-epidemiology-8ab41975-8e35-4770-844c-017d13938173>
8.  Principles of confounder selection - PMC, 7월 14, 2025에 액세스, <https://pmc.ncbi.nlm.nih.gov/articles/PMC6447501/>
9.  Directed acyclic graphs for clinical research: a tutorial - PMC - PubMed Central, 7월 14, 2025에 액세스, <https://pmc.ncbi.nlm.nih.gov/articles/PMC10505364/>
10. Confounding | Catalog of Bias, 7월 14, 2025에 액세스, <https://catalogofbias.org/biases/confounding/>
11. Utilizing Machine Learning and causal graph approaches to Address Confounding Factors in Health Science Research: A Scoping Review. - F1000Research, 7월 14, 2025에 액세스, <https://f1000research.com/articles/14-129>
12. Navigating Confounding Factors: Essential Insights for Medical Research, 7월 14, 2025에 액세스, <https://www.numberanalytics.com/blog/navigating-confounding-factors-medical-research>
13. Confounding: definition, types, and control | Epidemiology Class Notes | Fiveable, 7월 14, 2025에 액세스, <https://library.fiveable.me/epidemiology/unit-4/confounding-definition-types-control/study-guide/6tOqKpv4Zv8CX3RP>
14. Methodological Tutorial Series for Epidemiological Studies: Confounder Selection and Sensitivity Analyses to Unmeasured Confounding From Epidemiological and Statistical Perspectives - PMC, 7월 14, 2025에 액세스, <https://pmc.ncbi.nlm.nih.gov/articles/PMC11637813/>
15. Guide to Stepwise Regression and Best Subsets Regression - Statistics By Jim, 7월 14, 2025에 액세스, <https://statisticsbyjim.com/regression/guide-stepwise-best-subsets-regression/>
16. Variable selection – A review and recommendations for the practicing statistician - PMC, 7월 14, 2025에 액세스, <https://pmc.ncbi.nlm.nih.gov/articles/PMC5969114/>
17. [Q] Can someone point me to some literature explaining why you shouldn't choose covariates in a regression model based on statistical significance alone? - Reddit, 7월 14, 2025에 액세스, <https://www.reddit.com/r/statistics/comments/1i7tc2x/q_can_someone_point_me_to_some_literature/>
18. Why are p-values misleading after performing a stepwise selection? - Cross Validated, 7월 14, 2025에 액세스, <https://stats.stackexchange.com/questions/179941/why-are-p-values-misleading-after-performing-a-stepwise-selection>
19. Improved Variable Selection Algorithm Using a LASSO-Type Penalty, with an Application to Assessing Hepatitis B Infection Relevant Factors in Community Residents | PLOS One, 7월 14, 2025에 액세스, <https://journals.plos.org/plosone/article?id=10.1371/journal.pone.0134151>
20. Is adjusting p-values in a multiple regression for multiple comparisons a good idea?, 7월 14, 2025에 액세스, <https://stats.stackexchange.com/questions/3200/is-adjusting-p-values-in-a-multiple-regression-for-multiple-comparisons-a-good-i>
21. Outcome modelling strategies in epidemiology: traditional methods and basic alternatives, 7월 14, 2025에 액세스, <https://academic.oup.com/ije/article/45/2/565/2572664>
22. Is a Cutoff of 10% Appropriate for the Change-in-Estimate Criterion ..., 7월 14, 2025에 액세스, <https://pmc.ncbi.nlm.nih.gov/articles/PMC3983286/>
23. On the epidemiologic notion of confounding and confounder identification, 7월 14, 2025에 액세스, <https://www.sjweh.fi/article/181>
24. Change-in-estimate – Advanced Epidemiological Methods, 7월 14, 2025에 액세스, <https://ehsanx.github.io/EpiMethods/confounding6.html>
25. Simulation Study of Confounder-Selection Strategies - Oxford Academic, 7월 14, 2025에 액세스, <https://academic.oup.com/aje/article-pdf/138/11/923/284390/138-11-923.pdf>
26. The change in estimate method for selecting confounders: A simulation study, 7월 14, 2025에 액세스, <https://www.researchgate.net/publication/353777211_The_change_in_estimate_method_for_selecting_confounders_A_simulation_study>
27. Directed acyclic graphs (DAGs) and causal diagrams | Epidemiology Class Notes - Fiveable, 7월 14, 2025에 액세스, <https://library.fiveable.me/epidemiology/unit-5/directed-acyclic-graphs-dags-causal-diagrams/study-guide/nWrOUH3yPkOqID1T>
28. Directed Acyclic Graphs (DAGs) and Regression for Causal Inference - UC Davis Health, 7월 14, 2025에 액세스, <https://health.ucdavis.edu/media-resources/ctsc/documents/pdfs/directed-acyclic-graphs20220209.pdf>
29. Directed acyclic graphs for clinical research: a tutorial, 7월 14, 2025에 액세스, <https://www.e-jmis.org/journal/view.html?pn=&uid=696&vmd=Full>
30. 3 Directed Acyclic Graphs –
31. Full article: How to develop causal directed acyclic graphs for observational health research: a scoping review, 7월 14, 2025에 액세스, <https://www.tandfonline.com/doi/full/10.1080/17437199.2024.2402809>
32. Collider Bias in Observational Studies: Consequences for Medical ..., 7월 14, 2025에 액세스, <https://pmc.ncbi.nlm.nih.gov/articles/PMC9131185/>
33. Causality, Confounding and Collider Bias - Kenneth Foo - Portfolio, 7월 14, 2025에 액세스, <https://kfoofw.github.io/causality-confounding-and-collider-bias)/>
34. Common DAG Structures--Confounding, Collider Bias, and Mediation - Biostatistics.ca, 7월 14, 2025에 액세스, <https://www.biostatistics.ca/common-dag-structures-confounding-collider-bias-and-mediation/>
35. Collider Bias - Feinberg School of Medicine, 7월 14, 2025에 액세스, <https://www.feinberg.northwestern.edu/sites/firstdailylife/docs/JAMA%20Collider%20Bias.pdf>
36. Adjustment (Frontdoor, Backdoor) - Causal Wizard, 7월 14, 2025에 액세스, <https://causalwizard.app/inference/article/adjustment>
37. 21.2 Steps to use back-door criterion - YouTube, 7월 14, 2025에 액세스, <https://www.youtube.com/watch?v=CGDZfO9fqUM>
38. Finding optimal adjustment sets — DoWhy documentation - PyWhy, 7월 14, 2025에 액세스, <https://www.pywhy.org/dowhy/v0.10.1/example_notebooks/dowhy_efficient_backdoor_example.html>
39. A review of instrumental variable estimators for Mendelian randomization - PMC, 7월 14, 2025에 액세스, <https://pmc.ncbi.nlm.nih.gov/articles/PMC5642006/>
40. Mendelian randomization - Jean Morrison, 7월 14, 2025에 액세스, <https://jean997.github.io/pages/papers/s43586-021-00092-5.pdf>
41. Instrumental Variables Analysis and Mendelian Randomization for Causal Inference - Oxford Academic, 7월 14, 2025에 액세스, <https://academic.oup.com/jid/article-pdf/231/3/556/58739381/jiae357.pdf>
42. A Review of Mendelian Randomization: Assumptions, Methods, and Application to Obesity-Related Diseases, 7월 14, 2025에 액세스, <https://www.jomes.org/journal/view.html?pn=current_issue&uid=1076&vmd=Full>
43. Reading Mendelian randomisation studies: a guide, glossary, and ..., 7월 14, 2025에 액세스, <https://www.bmj.com/content/362/bmj.k601>
44. Bias File 1. The Rise and Fall of Hormone Replacement Therapy - TeachEpi, 7월 14, 2025에 액세스, <https://www.teachepi.org/wp-content/uploads/OldTE/documents/courses/bfiles/The%20B%20Files_File1_HRT_Final_Complete.pdf>
45. Commentary: The hormone replacement–coronary heart disease conundrum: is this the death of observational epidemiology? - Oxford Academic, 7월 14, 2025에 액세스, <https://academic.oup.com/ije/article/33/3/464/716652>
46. Socioeconomic Position and Hormone Replacement Therapy Use: Explaining the Discrepancy in Evidence From Observational and Randomized Controlled Trials, 7월 14, 2025에 액세스, <https://pmc.ncbi.nlm.nih.gov/articles/PMC1448605/>
47. Confounding Bias in Public Health - Number Analytics, 7월 14, 2025에 액세스, <https://www.numberanalytics.com/blog/ultimate-guide-confounding-bias-public-health>
48. Socioeconomic Position and Hormone Replacement Therapy Use: Explaining the Discrepancy in Evidence From Observational and Random, 7월 14, 2025에 액세스, <https://ajph.aphapublications.org/doi/pdf/10.2105/AJPH.94.12.2149>
49. Socioeconomic position and hormone replacement therapy use: explaining the discrepancy in evidence from observational and randomized controlled trials - PubMed, 7월 14, 2025에 액세스, <https://pubmed.ncbi.nlm.nih.gov/15569967/>
50. High‐dimensional propensity scores for empirical covariate selection in secondary database studies: Planning, implementation, and reporting - PubMed Central, 7월 14, 2025에 액세스, <https://pmc.ncbi.nlm.nih.gov/articles/PMC10099872/>
51. High-dimensional propensity score adjustment in studies of ..., 7월 14, 2025에 액세스, <https://pmc.ncbi.nlm.nih.gov/articles/PMC3077219/>
52. High-Dimensional Propensity Score and Its Machine Learning Extensions in Residual Confounding Control: The American Statistician - Taylor & Francis Online, 7월 14, 2025에 액세스, <https://www.tandfonline.com/doi/abs/10.1080/00031305.2024.2368794>
53. hdPS and its machine learning extensions in residual confounding control - High-dimensional Propensity score - GitHub Pages, 7월 14, 2025에 액세스, <https://ehsanx.github.io/hdPSw/hdps.html>
54. A comparison of confounder selection and adjustment methods for estimating causal effects using large healthcare databases - PMC, 7월 14, 2025에 액세스, <https://pmc.ncbi.nlm.nih.gov/articles/PMC9304306/>
55. A comparative study of variable selection methods in the context of developing psychiatric screening instruments - PMC, 7월 14, 2025에 액세스, <https://pmc.ncbi.nlm.nih.gov/articles/PMC4026268/>
56. Comparing LASSO and random forest models for predicting neurological dysfunction among fluoroquinolone users | Request PDF - ResearchGate, 7월 14, 2025에 액세스, <https://www.researchgate.net/publication/356897892_Comparing_LASSO_and_random_forest_models_for_predicting_neurological_dysfunction_among_fluoroquinolone_users>
57. [Q] Conflicting results from LASSO and random forests. : r/statistics - Reddit, 7월 14, 2025에 액세스, <https://www.reddit.com/r/statistics/comments/qmvruv/q_conflicting_results_from_lasso_and_random/>
58. A comparison of confounder selection and adjustment methods for estimating causal effects using large healthcare databases - PubMed, 7월 14, 2025에 액세스, <https://pubmed.ncbi.nlm.nih.gov/34953160/>
59. Combining directed acyclic graphs and the change-in-estimate procedure as a novel approach to adjustment-variable selection in epidemiology - PubMed, 7월 14, 2025에 액세스, <https://pubmed.ncbi.nlm.nih.gov/23058038/>
60. Development and application of an evidence-based directed acyclic graph to evaluate the associations between metal mixtures and cardiometabolic outcomes, 7월 14, 2025에 액세스, <https://pmc.ncbi.nlm.nih.gov/articles/PMC10292771/>
61. SEMdag: Fast learning of Directed Acyclic Graphs via node or layer ordering | PLOS One, 7월 14, 2025에 액세스, <https://journals.plos.org/plosone/article?id=10.1371/journal.pone.0317283>
62. Use of directed acyclic graphs (DAGs) to identify confounders in applied health research: review and recommendations | International Journal of Epidemiology | Oxford Academic, 7월 14, 2025에 액세스, <https://academic.oup.com/ije/article/50/2/620/6012812>
63. Collider stratification bias II: magnitude of bias | American Journal of Epidemiology, 7월 14, 2025에 액세스, <https://academic.oup.com/aje/article/194/5/1149/7728130>
